臺灣桃園地方法院刑事判決
110年度簡上字第449號
上  訴  人  臺灣桃園地方檢察署檢察官
被      告  黃子哲


上列上訴人因被告詐欺取財案件，不服本院於民國110 年5 月13
日所為110 年度審簡字第128號第一審刑事簡易判決（起訴案號
：109 年度偵字第90號、109年度偵字第2031號），提起上訴，
本院管轄之第二審合議庭判決如下：
    主  文
原判決撤銷。
黃子哲無罪。
    理  由
一、公訴意旨略以：被告黃子哲明知金融帳戶之提款卡（含密碼
    ) 及存摺為個人信用之重要表徵，任何人皆可自行前往金融
    機構申請，並無特別之窒礙，且可預見將自己之提款卡（含
    密碼) 及存摺交予他人，可能因此幫助他人從事詐欺行為而
    用以處理詐騙之犯罪所得，致被害人及警方一時追查無門，
    竟不違背其本意，基於幫助他人詐欺取財之不確定犯意，於
    民國108年9月25日15時許，在桃園市桃園區某址之統一便利
    商店，將所申辦中國信託商業銀行帳號000-000000000000號
    帳戶（下稱中國信託帳戶）、安泰商業銀行帳號000-000000
    00000000號帳戶（下稱安泰帳戶）、凱基商業銀行帳號000-
    000000000000號帳戶（下稱凱基帳戶）、兆豐商業銀行帳號
    000-00000000000號帳戶（下稱兆豐帳戶）之提款卡、存摺
    ，寄送予真實姓名年籍不詳之人，並以手機通訊軟體LINE告
    知其密碼。迨該人得手後，旋供自己或他人所屬之詐欺集團
    使用，而該集團成員意圖為自己或第三人不法之所有，基於
    詐欺取財之犯意聯絡，於如附表所示之詐騙時間，以如附表
    所示之詐騙方法，致如附表所示之人陷於錯誤，因而於如附
    表所示之時間，依指示匯款如附表所示之金額至上開4帳戶
    後，旋遭提領一空，嗣經廖子萱、洪瓊華、陳家樺、黃秀惠
    、陳亮璇發覺有異，報警究辦，查悉上情。
二、按犯罪事實應依證據認定之，無證據不得認定犯罪事實；不
    能證明被告犯罪者，應諭知無罪之判決，刑事訴訟法第154
    條第2 項、第301 條第1 項分別定有明文。又按事實之認定
    ，應憑證據，如未能發現相當證據，或證據不足以證明，自
    不能以推測或擬制之方法，以為裁判基礎；且認定犯罪事實
    所憑之證據，雖不以直接證據為限，間接證據亦包括在內；
    然而無論直接或間接證據，其為訴訟上之證明，須於通常一
    般之人均不致有所懷疑，而得確信其為真實之程度者，始得
    據為有罪之認定，倘其證明尚未達到此一程度，而有合理之
    懷疑存在時，即無從為有罪之認定。
三、公訴事證及被告主張：
　㈠公訴意旨認被告涉犯前開幫助詐欺取財犯行，無非以被告黃
    子哲於警詢、偵查中之供述、證人即告訴人廖子萱、洪瓊華
    、陳家樺、黃秀惠、陳亮璇於警詢中之證詞、彰化縣政府警
    察局彰化分局八卦山派出所受理詐騙帳戶通報警示簡便格式
    表、廖子萱交易明細、高雄市政府警察局鳳山分局五甲派出
    所受理詐騙帳戶通報警示簡便格式表、洪瓊華交易明細、保
    安警察第二總隊第三大隊第三中隊潭子小隊受理詐騙帳戶通
    報警示簡便格式表、陳家樺交易明細、花蓮縣警察局吉安分
    局稻香派出所受理詐騙帳戶通報警示簡便格式表、黃秀惠交
    易明細、被告中國信託帳戶存款交易明細查詢、安泰商業銀
    行存款當期交易明細表、凱基商業銀行股份有限公司108年1
    1月1日凱銀集作字第10800026095號函暨所附被告凱基帳戶
    開戶資料及台幣存摺對帳單、被告兆豐帳戶客戶歷史檔交易
    明細查詢表、臺中市政府警察局烏日分局龍井分駐所受理詐
    騙帳戶通報警示簡便格式表、陳亮璇交易明細截圖、金融機
    構聯防機制通報單、內政部警政署反詐騙案件紀錄表等資料
    ，為其主要論據。
  ㈡訊據被告堅詞否認有何幫助詐欺取財犯行，辯稱：我不知道
    交付帳戶提款卡、存摺及密碼會幫助到別人詐欺取財跟洗錢
    ，我辦貸款，對方說要幫我作帳，並要我交保證金，我總共
    轉新臺幣（下同）8,000元給對方，我自己也是被害人等語
    （見本院簡上卷第49至50頁、第192頁）。
四、按刑法上幫助犯之成立，主觀上必須基於幫助他人犯罪之意
    思而參與犯罪；就幫助詐欺取財罪而言，即必須具備幫助他
    人遂行詐欺取財之犯意。又所謂不確定故意，係指行為人對
    於構成犯罪之事實，預見其發生而其發生並不違背其本意者
    。換言之，仍以行為人已預見犯罪結果之發生為前提。在提
    供帳戶資料予詐欺集團使用之情形，帳戶提供者倘若預見帳
    戶係作為人頭帳戶，供詐欺被害人之款項匯入及後續提領，
    仍輕率提供使用，固可認為具有幫助詐欺取財及洗錢之不確
    定故意；惟在帳戶提供者係基於非供詐欺或洗錢之目的，如
    辦理貸款、求職、工作需要、短暫借用等情形下所交付者，
    則非可逕認其有幫助詐欺或洗錢之犯意。經查：
  ㈠被告申辦上開中國信託、安泰、凱基及兆豐帳戶，並於108年
    9月25日下午3時許，在桃園市桃園區某統一便利商店，將上
    開中國信託、安泰、凱基及兆豐帳戶之提款卡、存摺，寄送
    予真實姓名年籍不詳之人，並以手機通訊軟體LINE告知其密
    碼乙節，業據被告於警詢、偵訊及本院第二審準備程序時均
    坦承在卷（見偵90卷第9至11、121至122頁，本院簡上卷第4
    9頁），並有被告中國信託銀行帳戶之開戶資料及交易明細
    、凱基商業銀行股份有限公司108 年11月1 日凱銀集作字第
    10800026095 號函暨所附被告帳戶開戶資料及交易明細、被
    告兆豐國際商業銀行帳戶之開戶資料及交易明細、被告安泰
    商業銀行帳戶之交易明細附卷可稽（見偵90卷第73至99頁）
    ，且有被告與真實姓名年籍不詳之「王栢翰」通訊軟體LINE
    對話紀錄（見本院簡上卷第55至157頁）。另某身分不詳之
    人，於如附表所示之詐騙時間，以如附表所示之詐騙方法，
    致如附表所示之告訴人陷於錯誤，匯款至如附表所示之帳戶
    及金額等情，業據證人廖子萱、洪瓊華、陳家樺、黃秀惠、
    陳亮璇於警詢證述明確（見偵90卷第21至24、29至31、45至
    49、61至62頁、偵2031卷第27至28頁），並有被告中國信託
    銀行帳戶之開戶資料及交易明細、凱基商業銀行股份有限公
    司108 年11月1 日凱銀集作字第10800026095 號函暨所附被
    告帳戶開戶資料及交易明細、被告兆豐國際商業銀行帳戶之
    開戶資料及交易明細、被告安泰商業銀行帳戶之交易明細在
    卷可按（見偵90卷第73至99頁），是以上開事實首堪認定。
　㈡判斷帳戶提供者是否具有預見而不違背其本意之幫助犯意
    ，應斟酌帳戶資料交付前之對話、磋商或查證及事後之行為
    反應，並綜合帳戶提供人之教育程度、生活環境及其他各項
    情事，予以研判，不能僅因帳戶提供者有提供帳戶資料之客
    觀行為，即遽認其確有幫助詐欺之主觀犯意。再者，我國為
    杜絕利用人頭帳戶詐欺犯罪，對於提供帳戶資料者，相關治
    安機關已經長年嚴厲查緝，並建立相關制度，而與民間金融
    機構相互配合，積極進行各項偵查作為，欲藉此斷絕幕後操
    控之詐欺集團利用人頭帳戶規避查緝，致使詐欺集團為再減
    少檢警查緝之線索，益發不以金錢購買方式直接取得人頭帳
    戶，而改以詐欺手法取得金融機構帳戶，並趁交付帳戶之被
    害人未及警覺之際，以帳戶作為詐欺犯罪之工具。此類以詐
    欺方式取得帳戶資料之手法時有所聞，實務上亦不乏其例，
    故尚難僅以行為人所交付帳戶資料客觀上確充作詐欺犯罪之
    工具，即遽論行為人有幫助詐欺取財及洗錢之直接或間接故
    意。
  ㈢本件被告為申辦貸款，始交付上開中國信託、安泰、凱基及
　  兆豐帳戶之提款卡、存摺及密碼等情，業據被告於警詢、偵
　  訊及本院第二審審理時供述明確，並有被告提出之通訊軟體
　  對話紀錄可佐（見本院簡上卷第55至157頁）。依該對話紀
　  錄之前後內容，可見被告確係欲透過自稱「王栢翰」之人申
　  辦貸款，自稱「王栢翰」之人並傳送合約予被告觀覽確認，
　  嗣被告寄送上開中國信託、安泰、凱基及兆豐帳戶，將寄
　  貨收據重送予「王栢翰」知悉後，「王栢翰」隨即向被告詢
　  問密碼，並與被告確認簽約時間，且要求被告先支付簽約費
　  用，被告則以購買點數方式支付8,000元，然於接近簽約時
　  間時，「王栢翰」即未再回覆被告，經被告一再聯繫均未獲
　  得回應。觀諸被告與「王栢翰」前後對話持續之時間及具體
　  內容，其對話甚為自然，並無事證顯示係出於杜撰或變    
      造，應可採憑，被告為順利辦理貸款，更先行支付8,000
    元。足證被告當時對於「王栢翰」是為其申辦貸款等情深信
    不疑，益徵被告前揭辯詞，當屬可信。
　㈣又揆諸目前實務，詐欺集團手法日新月異，縱然政府、金融
    機構廣為宣導，並經媒體多所批露，民眾受騙案件仍層出不
    窮，被害人亦不乏有高學歷、收入優渥或具相當社會經驗之
    人，受騙原因亦有不甚合常情者。若一般人會因詐欺集團之
    詐術而陷於錯誤，進而交付鉅額財物，則金融帳戶持有人因
    相同原因陷於錯誤，交付金融卡、密碼等資料，誠非難以想
    像，自不能率皆以謹慎理智之常人經驗為基準，遽行推論交
    付金融卡者必具有相同警覺程度、對構成犯罪之事實必有預
    見。且提供或販賣金融帳戶予詐欺集團將會遭受刑事追訴，
    業經政府多方宣導周知，多數犯罪者亦因此遭到司法判刑制
    裁，因此詐欺集團益發不易藉由傳統收購手法蒐集人頭金融
    帳戶，遂改弦易轍，以迂迴或詐欺手法取得金融機構帳戶。
    故近年來詐欺集團藉由刊登廣告，利用失業民眾急於覓得工
    作機會，或向亟需用錢卻無法順利向一般金融機構借貸者，
    以代辦貸款為名義，詐取金融帳戶資料，均已不乏其例。此
    由政府在電視媒體上製播呼籲應徵工作者或辦理貸款者小心
    防詐之宣導短片，各大報紙亦於分類廣告欄位旁一再提醒讀
    者切勿交付金融帳戶金融卡、存摺及密碼等語，即可證明確
    有此類情形發生。故在謀生不易、經濟拮据之情形，於應徵
    工作或辦理貸款過於急切之心理狀態下，實難期待一般民眾
    均能詳究細節、提高警覺而免遭詐欺、利用。且一般人對於
    社會事物之警覺性或風險評估，常因人而異，此觀諸詐欺集
    團之詐欺手法雖經政府大力宣導及媒體大幅報導，受騙被害
    人仍屢見不鮮即可知。從而，尚難僅因被告提供帳戶申貸之
    原因不合於一般貸款常規，即認有幫助詐欺取財或洗錢之不
    確定故意。
  ㈤公訴意旨雖認：被告於行為時已年屆47歲，其自承學歷為文
    化大學經濟系畢業，且具有使用金融帳戶、向金融機構申辦
    信用貸款之經驗，足認被告並非毫無社會經驗之人，理應知
    悉政府有宣導不可任意將金融帳戶提供予他人，是依其生活
    經驗及智識程度，應可預見將提款卡及密碼提供予他人使用
    ，將使他人得以任意提領帳戶內之款項，極可能遭詐欺集團
    成員作為詐取財物之犯罪工具，被告顯難諉為不知等語。然
    觀諸被告提出之上開對話紀錄，衡情被告確有可能在急迫、
    思慮未周之情況下，誤信網路上之貸款管道，進而提供自己
    之帳戶。況且，向特許金融機構申辦貸款固屬常見取得資金
    之方式，惟透過民間小額貸款業者（不論是否合法放款）進
    行資金週轉者，亦非少見。其申貸方式、條件及還款方式即
    不一而足，不能以被告試圖透過民間業者，以不合常規且違
    背常情之申貸方式，提供本案相關帳戶資料，即認其主觀上
    已對幫助詐欺或洗錢之結果有所預見。被告疏於查證而輕率
    交付帳戶，固然有疏失，然尚難遽認被告主觀上已預見其帳
    戶可能供詐欺集團成員使用。
  ㈥綜上所述，幫助犯之不確定故意，亦屬犯罪之構成要件，應
　  以積極證據證明至毫無合理懷疑之程度。依前開說明，本案
　  被告確有可能因誤信貸款之詞而提供帳戶，依檢察官提出之
    事證，尚不足以使本院確信被告主觀上對於幫助詐欺取財及
    洗錢之結果有所認知，而仍有合理之懷疑存在。揆諸首揭說
    明，被告犯罪即屬不能證明，應為無罪判決之諭知。
六、原審未及詳酌被告於本院二審所提出之全部通訊軟體對話紀
    錄，誤對被告為有罪之諭知，即有未洽。本件雖為檢察官提
    起上訴，惟原判決既有上開不當之處，自應由本院將原判決
    撤銷，另為被告無罪判決諭知。
七、末按地方法院簡易庭對被告為簡易判決處刑後，經提起上訴
    ，而地方法院合議庭認應為無罪判決之諭知者，依同法第45
    5 條之1 第3 項準用第369 條第1 項前段之規定意旨，應由
    該地方法院合議庭撤銷簡易庭之判決，改依第一審通常程序
    審判（最高法院91年台非字第21號判決意旨參照）。本案被
    告既應為無罪之判決，而有刑事訴訟法第451 條之1 第4 項
    但書之情形，爰依同法第452 條之規定，改依通常程序自為
    第一審判決，併此敘明。　
據上論斷，依刑事訴訟法第452 條、第451 條之1 第4 項但書第
3 款、第455 條之1 第1 項、第3 項、第369 條第1 項前段、第
364 條、第301 條第1 項，判決如主文。
本案經檢察官劉倍提起公訴，檢察官施韋銘到庭執行職務。
中    華    民    國   111    年    1     月    18    日
                  刑事第四庭  審判長法  官  黃柏嘉
                                    
                                    法  官  陳韋如

　　　　　　　　　　　　　　　　　　法  官  涂偉俊
以上正本證明與原本無異。
如不服本判決應於收受判決後20日內向本院提出上訴書狀，並應
敘述具體理由。其未敘述上訴理由者，應於上訴期間屆滿後20日
內向本院補提理由書(均須按他造當事人之人數附繕本)「切勿逕
送上級法院」。 
     　　　　　　　　　　　　　　　書記官　陳今巾
中　　華　　民　　國　　111 　年　　1 　　月　　22　　日
附表：
編號 被害人（告訴人） 詐騙時間 詐騙方法 匯款時間 匯入帳戶 匯款金額(新臺幣)  1 廖子萱 108 年9月28日晚間9 時24分許 冒稱係網拍客服、銀行客服，向告訴人廖子萱佯稱：因網路購物設定錯誤，須取消設定云云，致告訴人廖子萱陷於錯誤，遂依指示匯款。 108 年9月28日晚間10時9分許 被告中國信託帳戶 2 萬9987元、2 萬6000元  2 洪瓊華 108 年9月29日晚間8 時35分許 冒稱係網拍客服、銀行客服，向告訴人洪瓊華佯稱：因網路購物設定錯誤，須取消設定云云，致告訴人洪瓊華陷於錯誤，遂依指示匯款。 108 年9月29日晚間9 時35分許、晚間10時許 被告兆豐帳戶、安泰帳戶 2 萬9987元、2 萬3000元  3 陳家樺 108 年9月29日晚間6 時1分許 冒稱係網拍客服、銀行客服，向告訴人陳家樺佯稱：因網路購物設定錯誤，須取消設定云云，致告訴人陳家樺陷於錯誤，遂依指示匯款。 108 年9月29日晚間8 時54分許、晚間9 時10分許 被告凱基帳戶 2 萬3779元、1 萬1985元  4 黃秀惠 108 年9月28日晚間9時許 冒稱係網拍客服、銀行客服，向告訴人黃秀惠佯稱：因網路購物設定錯誤，須取消交易云云，致告訴人黃秀惠陷於錯誤，遂依指示匯款。 108 年9月28日晚間9 時13分許 被告中國信託帳戶 2萬9985元  5 陳亮璇 108 年9月29日晚間7 時19分許 冒稱係網拍客服、銀行客服，向告訴人陳亮璇佯稱：因網路購物設定錯誤，須取消訂單云云，致告訴人陳亮璇陷於錯誤，遂依指示匯款。 108 年9月29日晚間8 時29分許、晚間9 時8分許及同年9 月30日上午11時許（起訴書漏載「同年9月30日」，應予補充） 被告凱基帳戶、安泰帳戶 9 萬9987元、6 萬51元、3 萬6987元